臺灣新竹地方法院交通事件裁定　　　　 100年度交聲字第98號
原處分機關　交通部公路總局新竹區監理所新竹市監理站
異　議　人
即受處分人　李慧美
上列異議人即受處分人因違反道路交通管理處罰條例案件，對於
交通部公路總局新竹區監理所新竹市監理站民國100 年1 月24日
竹監新四字第裁51-E00000000號裁決處分聲明異議，本院裁定如
下：
    主  文
原處分撤銷。
李慧美汽車駕駛人，駕駛汽車經測試檢定酒精濃度超過規定標準
，壹年內不得考領小型車普通駕駛執照，並應接受道路安全講習
。
    理  由
一、按受處分人，不服主管機關所為之處分，得於接到裁決書之
    翌日起20日內，向管轄地方法院聲明異議；又交通法庭認為
    聲明異議有理由者，應以裁定將原處分經聲明異議部分撤銷
    ，並自為裁定，道路交通管理處罰條例第87條第1 項、道路
    交通案件處理辦法第20條前段分別定有明文。次按汽車駕駛
    人飲用酒類後其吐氣所含酒精濃度超過每公升0.25毫克以上
    者，不得駕車，道路交通安全規則第114 條第2 款定有明文
    ；又汽車駕駛人，駕駛汽車經測試檢定酒精濃度超過規定標
    準者，處新臺幣15,000元以上60,000元以下罰鍰，並當場移
    置保管該汽車及吊扣其駕駛執照1 年；又前項汽車駕駛人，
    經裁判確定處以罰金低於本條例第92條第3 項所訂最低罰鍰
    基準規定者，應依本條例裁決繳納不足最低罰鍰之部分；再
    汽車駕駛人，有第35條第1 項規定之情形，應接受道路交通
    安全講習，道路交通管理處罰條例第35條第1 項第1 款、第
    8 項及第24條第1 項第2 款分別定有明文。再按汽車駕駛人
    違反本條例規定，應受吊扣駕駛執照處分，於汽車駕駛人係
    無駕駛執照駕車者，在所規定最長吊扣期間內，不得考領駕
    駛執照，道路交通管理處罰條例第67條第6 項亦定有明文。
二、原處分機關交通部公路總局新竹區監理所新竹市監理站（下
    稱新竹市監理站）裁決理由略以：異議人即受處分人李慧美
    於民國98年3 月31日凌晨0 時3 分許，駕駛車牌號碼6378－
    VW號自用小客車行經新竹市○○路296 巷時，因未領有駕駛
    執照駕駛小型車、酒後駕車（經酒測值為1.14mg/L），經新
    竹市警察局第一分局西門派出所警員周暐凱填製竹市警交字
    第E00000000 號舉發違反道路交通管理事件通知單（下稱違
    規通知單），新竹市監理站調查後認異議人有前開違規行為
    ，乃依道路交通管理處罰條例第21條第1 項第1 款裁處異議
    人罰鍰新臺幣（下同）8,400 元（裁決書漏載罰鍰8,400 元
    ，有本院貴股100 年2 月14日公務電話紀錄表附卷可稽），
    另依同條例第35條第1 項第1 款及第24條第1 項第2 款（原
    裁決書漏引第24條第1 項第2 款）之規定，裁處異議人罰鍰
    4 萬9,500 元，1 年內不得考領駕駛執照，並應參加道路交
    通安全講習。
三、聲明異議意旨略以：異議人李慧美於98年3 月31日酒駕，經
    新竹地方法院檢察署檢察官緩起訴處分期滿，並向財團法人
    喜憨兒社會福利基金會新竹分事務所捐款6 萬元整，請求法
    官減免罰款4 萬9,500 元整，為此聲明異議等語。
四、本件異議人李慧美之酒後駕車係一個交通違規行為，有關其
    違規行為處罰效果之罰鍰、不得考領駕照與施以道路交通安
    全講習等，係依據同一法律規定（即道路交通管理處罰條例
    第21條第1 項第1 款、第35條第1 項第1 款、第24條第1 項
    第2 款）所為之處罰，其處罰方式雖有4 種，實際上為單一
    處分，無法割裂，與該項交通違規行為是否存在亦均無從分
    離，法院於審理時，應先確定異議人是否確有交通違規行為
    事實，再決定原處分機關所適用之法律有無錯誤。從而，異
    議人雖陳明僅就罰鍰部分聲明異議，其餘處罰部分並未提及
    ，惟該不得考領駕駛執照、施以道路交通安全講習部分，與
    其交通違規行為是否存在既無從分離，法院自應全部予以審
    理，合先敘明（臺灣高等法院98年法律座談會第23號提案研
    討結果參照）。
五、經查：
(一)、異議人未合法考領小型車普通駕駛執照，於上揭時、地酒後
    駕車，經警測得其呼氣酒精濃度超過標準值（每公升1.14毫
    克），並經警舉發「未領有駕駛執照駕駛小型車」、「駕駛
    汽車經測試檢定酒精濃度超過每公升0.55毫克之規定標準」
    違規，其所涉犯刑法第185 條之3 公共危險罪，經臺灣新竹
    地方法院檢察署檢察官於98年4 月1 日以98年度速偵字第75
    9 號為緩起訴處分，其期間為1 年，異議人並應向財團法人
    喜憨兒社會福利基金會附設新竹縣私立喜憨兒中心繳納6 萬
    元之緩起訴處分金，依職權送請再議，經臺灣高等法院檢察
    署於98年4 月15日以98年度上職議字第4524號處分書駁回再
    議確定，緩起訴期間為98年4 月15日起至99年4 月14日止，
    異議人並已支付緩起訴處分金6 萬元等情，此據異議人於異
    議狀內記載明確，並有臺灣新竹地方法院檢察署檢察官98年
    度速偵字第759 號緩起訴處分書、臺灣高等法院檢察署98年
    度上職議字第4524號處分書、違規通知單、郵政劃撥儲金存
    款收據及臺灣高等法院被告前案紀錄表等附卷可參。是以，
    異議人於上開時、地酒後超過規定標準駕駛動力交通工具為
    警查獲，並受緩起訴處分確定，且已依緩起訴處分命令支付
    6 萬元，現緩起訴期間業已屆滿未經撤銷等事實，均堪認定
    。
(二)、按94年2 月5 日公布，於95年2 月5 日施行之行政罰法第26
    條規定：「一行為同時觸犯刑事法律及違反行政法上義務規
    定者，依刑事法律處罰之。但其行為應處以其他種類行政罰
    或得沒入之物而未經法院宣告沒收者，亦得裁處之。前項行
    為如經不起訴處分或為無罪、免訴、不受理、不付審理之裁
    判確定者，得依違反行政法上義務規定裁處之」。又其他種
    類行政罰，係指違反行政法上之義務應受「裁罰性」之「不
    利處分」，依行政罰法第2 條規定，包括限制或禁止行為之
    吊扣證照處分及警告性之講習處分在內。究其立法目的，一
    行為同時觸犯刑事法律及違反行政法上義務規定時，由於刑
    罰與行政罰同屬對不法行為之制裁，而刑罰之懲罰作用較強
    ，故依刑事法律處罰，即足資警惕時，實無一事二罰再處行
    政罰之必要；且刑事法律處罰，由法院依法定程序為之，較
    符合正當法律秩序，應予優先適用，但罰鍰以外之沒入或其
    他種類行政罰，因兼具維護公共秩序之作用，為達行政目的
    ，行政機關仍得併予裁處。
(三)、第按緩起訴期間內，有下列情形之一者，檢察官得依職權或
    依告訴人之聲請撤銷原處分，繼續偵查或起訴：於期間內
    故意更犯有期徒刑以上刑之罪，經檢察官提起公訴者。緩
    起訴前，因故意犯他罪，而在緩起訴期間內受有期徒刑以上
    刑之宣告者。違背第253 條之2 第1 項各款之應遵守或履
    行事項者，刑事訴訟法第253 條之3 第1 項定有明文。準此
    可認，經檢察官為「緩起訴」處分者，於「緩起訴」之猶豫
    期間內，最終是否會被檢察官提起公訴，猶懸而未定，亦即
    「緩起訴」處分於猶豫期間內尚未具有實質之確定力，檢察
    官於緩起訴期間內，可對被告為繼續觀察，如被告顯無反省
    警惕之情或根本欠缺反省警惕之能力，檢察官仍得依職權或
    依告訴人之聲請，將被告「緩起訴」處分撤銷，固見緩起訴
    處分顯與不起訴處分之性質不同，而行政罰法第26條明定「
    一行為不二罰」之原則，且應受行政罰之行為如經「不起訴
    處分或為無罪、免訴、不受理、不付審理」之裁判確定者，
    始得依違反行政法上義務規定裁處之，並未包括「緩起訴」
    處分在內。但「緩起訴」處分之最終使被告免於刑事訴追之
    效果與「不起訴」處分之效果相同，是以行政罰法第26條第
    2 項是否不包括緩起訴處分情形，仍非無疑，且觀諸被告須
    待緩起訴處分實質確定時，最終始能確定免於受刑事訴追，
    亦即在緩起訴期間內即猶豫期間期滿前，該緩起訴處分仍有
    被撤銷之可能，此時原處分機關若依法為行政裁決，將使受
    處分人有同時遭受行政處罰及刑事訴追之危險，顯與行政罰
    法第26條規定之立法意旨相違背。況檢察官為緩起訴處分時
    ，依刑事訴訟法第253 條之2 第1 項規定對被告所為之指示
    及課予負擔，具有實質刑罰之效果，對被告具有財產減少及
    自由受限之影響，性質上可謂刑事處分，而緩起訴制度雖以
    特別預防為優先考量，但在具體個案決定上，實則已達到一
    般預防的作用及報應理念，基於一行為不二罰原則，受處分
    人既已就其行為受到刑事處分，自不應因同一行為再受到國
    家的處罰（臺灣高等法院暨所屬法院96年法律座談會刑事類
    提案第36號研討結果參照）。惟若行為人所支付之緩起訴處
    分金，未達道路交通管理處罰條例第92條第3 項（96年1 月
    29日修正後，已移列於同條第4 項）所訂最低罰鍰基準規定
    者（依違反道路交通管理事件統一裁罰基準表之規定，駕駛
    人違反處罰條例第35條第1 項第1 款之規定，其吐氣所含酒
    精濃度超過每公升0.55毫克以上者，小型車之最低罰鍰為4
    萬9,500 元），依該條例第35條第8 項之規定，即須補繳不
    足最低罰鍰之部分，始為適法，且如一方面認為行為人依檢
    察官緩起訴處分命令而為金錢給付，與受刑事處罰無異，依
    行政罰法第26條之規定，監理機關不得再行裁罰；一方面卻
    又認為該等金錢給付不屬於道路交通管理處罰條例第35條第
    8 項所定罰金，無需依該項規定補繳不足最低罰鍰部分之差
    額，理由顯有矛盾，且若緩起訴捐款金額低於最低罰鍰金額
    ，亦有失公平（臺灣高等法院暨所屬法院97年法律座談會刑
    事類提案第39號研討結果參照）。
(四)、查本件異議人酒後超過規定標準而駕駛動力交通工具之行為
    ，同時涉犯道路交通管理處罰條例第35條第1 項第1 款規定
    及刑法第185 條之3 之公共危險罪，其中刑事部分，業經臺
    灣新竹地方法院檢察署檢察官為緩起訴處分確定，異議人並
    已依檢察官指示之負擔條件支付緩起訴處分金6 萬元，業如
    前述。核此緩起訴處分附加條件之履行固非刑法所定刑罰之
    種類，但已影響被告之財產權權益，具有實質刑罰之效果，
    實質上應可該當行政罰法第26條第1 項「依刑事法律」之刑
    事處分規定及道路交通管理處罰條例第35條第8 項規定之「
    罰金」，再參諸違反道路交通管理事件統一裁罰基準表所載
    ，對於駕駛人駕駛小型車，其吐氣所含酒精濃度超過每公升
    0.55毫克以上，於期限內繳納或聽候裁決者，最低應納罰鍰
    之數額為4 萬9,500 元，而異議人業繳交6 萬元之緩起訴處
    分金，已達違反道路交通管理事件統一裁罰基準表之最低罰
    鍰基準規定，應認異議人因本件交通違規所應處之罰鍰部分
    處罰，已依刑事法律處罰，依行政罰法第26條第1 項前段規
    定所示之「一事不二罰原則」，即不應就同一行為再予行政
    罰鍰之裁罰，是原處分機關對異議人裁處罰鍰4 萬9,500 元
    部分，與行政罰法第26條第1 項前段之規定意旨有違，此一
    部分之裁罰，顯有未當，無可維持。
(五)、再者，本件異議人違規時既係駕駛自小客車，其依法所受之
    處分應為限制其駕駛自小客車之權利，自應吊扣其小型車普
    通駕駛執照，始符修正後道路交通管理處罰條例第68條規定
    之意旨，然異議人違規當時並未持有合法之小型車普通駕駛
    執照可供吊扣，僅得依道路交通管理處罰條例第67條第6 項
    規定令其在所規定最長吊扣期間內，不得考領小型車普通駕
    駛執照。而原處分據此裁處異議人1 年內禁止考領小型車普
    通駕駛執照，及另施以道路交通安全講習部分，揆諸上開說
    明，既屬達成遏止酒後駕車之不法行為，維護道路交通用路
    權人之安全法益等行政目的所必要之不利處分，縱異議人因
    同一酒後駕車行為涉犯公共危險罪嫌而另受檢察官發動刑事
    訴追，依行政罰法第26條第1 項但書之規定，仍得裁處之，
    不受同條項前段「一事不二罰」原則之拘束。
(六)、至異議人違規酒後駕駛自小客車，復又屬無照駕駛（未領有
    駕駛執照駕駛小型車），其除應成立首揭道路交通管理處罰
    條例第35條第1 項第1 款之違規外，復構成同條例關於無照
    駕駛之交通違規（同條例第21條第1 項第1 款），本均應處
    罰，惟按一行為違反數個行政法上義務規定而應處罰鍰者，
    依法定罰鍰額最高之規定裁處，行政罰法第24條第1 項前段
    定有明文，本件異議人既係以一駕車行為，同時觸犯上述2
    項交通違規，依法自應從一重處罰之；而首揭道路交通管理
    處罰條例第35條第1 項所定之罰鍰額為1 萬5,000 元以上6
    萬元以下，異議人另所違反之同條例第21條第1 項第1 款規
    定之罰鍰額至多則僅係1 萬2,000 元，自應從一重依該條例
    第35條第1 項第1 款處罰即可，詎原處分機關未依法行政，
    就異議人無照駕駛行為另依道路交通管理處罰條例第21條第
    1 項第1 款規定裁處罰鍰8,400 元，顯與行政罰法第24條第
    1 項前段規定意旨相違，殆屬無可維持。
六、綜上所述，異議人確有於前揭時地未合法考領小型車普通駕
    駛執照，仍於飲酒後駕駛自小客車之違規行為，則原處分機
    關依道路交通管理處罰條例第24條第1 項第2 款、第67條第
    6 項之規定，裁處異議人1 年內不得考領小型車普通駕駛執
    照及施以道路交通安全講習之其他種類行政裁罰，於法尚無
    不合。惟原處分機關依道路交通管理處罰條例第35條第1 項
    第1 款規定裁處異議人罰鍰4 萬9,500 元，實與行政罰法第
    26條第1 項前段及道路交通管理處罰條例第35條第8 項之規
    定意旨有違，又無視於行政罰法第24條第1 項前段規定，異
    議人本件酒後無照駕車交通違規之罰鍰部分，應從一重依道
    路交通管理處罰條例第35條第1 項第1 款處罰即可，乃竟仍
    依道路交通管理處罰條例第21條第1 項第1 款規定另裁處異
    議人罰鍰8,40 0元，亦有可議。復因本件酒後無照駕車為一
    個交通違規行為，酒駕違規之罰鍰、1 年內不得考領小型車
    普通駕駛執照、施以道路交通安全講習及無照駕車違規之罰
    鍰部分無從區分，從而，應認異議人提起本件異議為有理由
    ，本院自應將原處分均撤銷，自為裁處如主文第2 項所示，
    以期適法。另本件施以道安講習部分，已於98年4 月13日完
    成，有異議人之公路監理資訊系統資料存卷為憑，亦據本件
    原處分機關意見書記載明確，故並無再次施以道安講習之必
    要，併此敘明。
七、據上論斷，應依道路交通事件處理辦法第19條前段、第20條
    ，裁定如主文。
中    華    民    國   100    年    3     月    17    日
                    交通法庭  法  官  馮俊郎
以上正本證明與原本無異。
如不服本裁定，應於裁定送達後5日內向本院提出抗告狀。
中    華    民    國   100    年    3     月    17    日
                              書記官  李佩玲